【裁判字號】    91,訴,975
【裁判日期】    920609
【裁判案由】    分割共有物
【裁判全文】
臺灣桃園地方法院民事判決                          九十一年度訴字第九七五號
    原      告  丙○○
    被      告  乙○○
    訴訟代理人  戊○○
    被      告  庚○○○
    訴訟代理人  辛○○
    被      告  癸○○
                巳○○○
                壬○○
                卯○○
                子○○
                丑○○
                己○○○
                辰○○
    兼
    共      同
    訴訟代理人  寅○○        .
    被      告  丁○○                  住台北市○○○路○段九六巷十五弄一
                              .
    右  一  人
    訴訟代理人  甲○○        .
    被      告  申○○        .
                未○○                  住台北市士林區○○○路八三巷六號五
                              .
                午○○                  住台北市○○區○○街九號
右當事人間請求分割共有物事件，本院判決如左：
    主    文
兩造分別共有之坐落桃園縣大溪鎮○○段九一之四地號土地（面積九百零四平方公尺
）應予分割，分割方法為：（一）附圖一乙案所示編號Ａ部分（面積為一百一十三平
方公尺）分歸被告申○○、未○○、午○○維持分別共有，其應有部分各為三分之一
；（二）附圖一乙案所示編號Ｂ部分（面積四百五十二平方公尺）分歸被告乙○○、
原告丙○○維持分別共有，其應有部分各為五百分之四百九十九，以及五百分之一；
（三）附圖一乙案所示編號Ｃ部分（面積一百二十五平方公尺）分歸被告丁○○所有
；（四）附圖一乙案所示編號Ｄ部分（面積一百零一平方公尺）分歸被告癸○○、巳
○○○、壬○○、卯○○、寅○○、子○○、丑○○、己○○○、辰○○維持分別共
有，其應有部分除被告癸○○為八十分之九外，其餘被告之應有部分各為八十九分之
十；（五）附圖一乙案所示編號Ｅ部分（面積一百一十三平方公尺）分歸被告庚○○○所有。
訴訟費用由附表所示各共有人依其應有部分比例負擔。
    事    實
壹、原告方面：
一、聲明：兩造分別共有之坐落桃園縣大溪鎮○○段九一之四地號土地（面積九百零
    四平方公尺）准予分割，分割方法為：
（一）附圖一甲案所示編號Ａ部分（面積為一百一十三平方公尺）分歸被告申○○、
      未○○、午○○按其應有部分比例維持分別共有。
（二）附圖一甲案所示編號Ｂ部分（面積四百五十二平方公尺）分歸被告乙○○、原
      告丙○○按其應有部分比例維持分別共有。
（三）附圖一甲案所示編號Ｃ部分（面積一百二十五平方公尺）分歸被告丁○○所有
      。
（四）附圖一甲案所示編號Ｄ部分（面積一百零一平方公尺）分歸被告癸○○、巳○○○、壬○○、卯○○、寅○○、子○○、丑○○、己○○○、辰○○按其應
      有部份比例維持分別共有。
（五）附圖一甲案所示編號Ｅ部分（面積一百一十三平方公尺）分歸被告庚○○○所
      有。
二、陳述：坐落桃園縣大溪鎮○○段九一之四地號土地，為原告與被告所繼承，受贈
    或買受所取得之共有土地，其個人應有部分如附表所示，前開土地除有部分土地
    已為被告癸○○、己○○○占用蓋有房屋外，其餘均屬閒置未用之土地，顯對社
    會繁榮有所妨礙，又前開土地地目為建地，屬都市計畫內住宅區土地，可為分割
    ，爰依據民法第八百二十三條、第八百二十四條第二項第一款之規定，訴請分割
    共有物，分別取得，備為各自開發。
三、證據：提出共有地所有權人應有部分明細表一紙、土地登記謄本一份、分割示意
    圖一紙、戶籍謄本十四紙為證。
貳、被告乙○○方面：
一、聲明：兩造分別共有之坐落桃園縣大溪鎮○○段九一之四地號土地（面積九百零
    四平方公尺）准予分割，請求分割方法為附圖一之甲案所示。
二、陳述：希望採取甲案，但乙案亦能接受。
三、證據：無。
參、被告庚○○○方面：
一、聲明：兩造分別共有之坐落桃園縣大溪鎮○○段九一之四地號土地（面積九百零
    四平方公尺）准予分割，請求分割方法為附圖一之甲案所示。
二、陳述：希望採取甲案，因為丙案日後還有價購問題。
三、證據：無。
肆、被告巳○○○、己○○○、辰○○、癸○○、壬○○、卯○○、子○○、丑○○
    、寅○○方面：
一、聲明：如主文第一項所示。
二、陳述：原欲採取丙案，且如果原告同意，願意以現金價購部分土地，惟嗣後考量
    實用性，請求分割如乙案所示。
三、證據：提出桃園縣都市計畫土地使用分區、地籍圖各一紙為證。
伍、被告丁○○方面：
一、聲明：如主文第一項所示。
二、陳述：本件應支持乙案的原因是因為甲案還有陸續價購的問題，太過複雜，被告
    乙○○、申○○、未○○、午○○也有用書面表示希望採取乙案，依照甲案，Ａ
    、Ｂ、Ｃ、Ｄ、Ｅ各塊面臨馬路的寬度只有四米多，可能不夠，乙案的話有五米
    多，因此甲案較乙案公平。
三、證據：無。
陸、被告申○○、未○○、午○○方面：
    被告未於言詞辯論期日到場，惟據其以前提出之書面聲明及陳述略以：
一、聲明：如主文第一項所示。
二、陳述：採取乙案的原因是因為編號Ｄ部分現由被告寅○○居住，短時間並無搬離
    之跡象，另原告丙○○及被告乙○○所佔面積最大，擬將應有部分充分開發使用
    ，並無出售之意，基於上開土地充分連結及使用之關係，Ｄ、Ｃ、Ｂ三部分相連
    應為最佳選擇。又編號Ａ、Ｅ二筆土地，係被告庚○○○及被告申○○、被告未
    ○○、被告午○○所共有之土地，基於地形狹小，出售便利，經充分溝通後，均
    表示分割後可共同出售給新買主，達到該地充分使用之目標，所以希望採取乙案
    ，惟因為甲案與乙案相似性高，如鈞院欲採取甲案，被告申○○、未○○、午○○亦不反對。惟若採取他案。將造成編號Ａ、Ｃ、Ｅ部分土地無法完整出售，成
    為畸零地，非被告申○○、未○○、午○○所樂見。
三、證據：無。
    理    由
一、本件被告申○○、未○○、午○○未於言詞辯論期日到場，核無民事訴訟法第三
    百八十六條各款所列情形，爰依原告之聲請，由其一造辯論而為判決。
二、本件原告主張坐落桃園縣大溪鎮○○段九一之四地號土地，為原告與被告所繼承
    ，受贈或買受所取得之共有土地，有原告所提出之土地登記謄本一件為證；復為
    被告所不爭執，堪信為真實。而兩造就上開土地之應有部分比例，為原告千分之
    一，被告乙○○千分之四百九十九，被告庚○○○八分之一，被告癸○○八百分
    之九，被告巳○○○、卯○○、寅○○、子○○、丑○○、己○○○、辰○○各
    為八十分之一，被告丁○○為八百分之一百一十一，被告申○○、未○○、午○○各為二十四分之一（即如附表所示）。
三、按各共有人得隨時請求分割共有物，分割之方法，不能協議者，法院得因任何共
    有人之聲請，命為原物分配或變價之分配，民法第八百二十三條第一項前段、第
    八百二十四條第二項定有明文。查系爭兩筆土地，為兩造當事人所分別共有，其
    各人之應有部分如前述，而兩造對系爭共有土地既未定有不分割之特約，亦無物
    之使用目的不能分割之情形，且無依法律規定不得分割之情事。從而，本件系爭
    土地既無不可分割之原因，而兩造就土地分割方法無法達成協議，原告乃起訴請
    求裁判分割，揆諸前揭法律規定，原告之請求於法並無未合，應予准許。
四、次按分割共有物之訴，應由法院斟酌當事人之聲明、共有物之使用現況、共有物
    之性質、經濟效用及全體共有人之利益等事項，依職權為適當之分配。經查：
（一）系爭土地係桃園縣大溪鎮○○段九一之四地號土地，其地目為建地，土地使用
      分區為住宅區，現其上坐落如附圖二所示Ａ、Ｂ、Ｃ三筆分別為房屋、花圃及
      鐵架（面積分別為六十五平方公尺、一百二十五平方公尺五十一平方公尺），
      現由寅○○占有使用，其餘被告就系爭土地目前並未任何現實利用行為等情，
      亦據本院勘驗屬實，有本院九十一年七月十六日之勘驗筆錄可稽，並經桃園縣
      大溪地政事務所製有土地複丈成果圖（如附圖二所示）乙紙可資參照。
（二）經查附圖一丙案部分，不惟令原告及被告乙○○分割後面積（三百四十六平方
      公尺）遠小於依據應有部分計算之面積（四百五十二平方公尺），且將造成編
      號Ｆ部分仍由原告及全體被告保持共有，按「分割共有物以消滅共有關係為目
      的，法院裁判分割共有土地時，除該土地內，有部分土地因使用目的不能分割
      （如為道路）或部分共有人仍願維持共有關係，或部分當事人因繼承關係須就
      分得之土地保持公同共有者外，應將土地分配於各共有人單獨所有。」最高法
      院七十六年度台上字第二五四九號判決著有明文。本件被告庚○○○、丁○○
      、申○○、未○○、午○○均表示不願意採取丙案與全體共有人維持共有關係
      ，以免將來尚有價購問題等語，足認並非全體共有人皆同意將編號Ｆ部分之土
      地維持分別共有，本院認若依附圖一所示丙案之分割方案予以分配結果，將對
      於共有人就系爭土地之利用、經濟價值各方面造成不利益之情事。
（三）再考諸附圖一甲案與乙案分割方案之差異，在於編號Ａ、Ｂ、Ｃ、Ｄ、Ｅ部分
      土地之坐落位置不同，惟依據本院九十二年二月十八日至現場履勘所繪製之附
      圖所示，九十一之四地號相鄰之九十一之三０三地號係分別通往桃園縣大溪鎮
      以及桃園縣八德市○○○道路，除此之外，九十一之四地號並無其他對外聯絡
      道路，本院認採附圖一乙案之所示之分割方案，因Ａ、Ｂ、Ｃ、Ｄ、Ｅ五部分
      面臨九十一之三０三地號之四線道路之寬度較為相近，對預定分配之共有人較
      為公平，如採附圖一甲案所示之分割方案，將造成獨厚預定分配編號Ｂ部分土
      地之共有人即原告丙○○及被告乙○○等情，且依據附圖一乙案所示Ａ、Ｂ、
      Ｃ、Ｄ、Ｅ各部分土地整體地形仍屬完整，衡諸一般經驗法則，應不至影響預
      定受分配該土地之共有人為整體利用，準此，堪認應以附圖一乙案之分割方案
      較為可採。末查本件坐落桃園縣大溪鎮○○段九十一之四地號之土地係屬於未
      經重測之圖解區，故編號Ｃ及編號Ｄ部分依照應有部分計算面積本為一百二十
      五點四平方公尺以及一百點六平方公尺，惟其分割後面積製圖結果編號Ｃ部分
      為一百二十五平方公尺，編號Ｄ部分為一百零一平方公尺，並無違誤之處，併
      予敘明。本院斟酌上開情事，認依附圖一所示乙案為分割，較符合兩造當事人
      之利益，爰分割系爭土地如主文第一項所示。
五、末按兩造就共有物分割方法不能達成協議時，固得由原告起訴請求裁判分割，然
    原告主張之分割方法，僅供法院參考，法院依民法第八百二十四條命為適當之分
    配，不受任何共有人主張之拘束，即不得以原告所主張分割方法之不當，遽為駁
    回分割共有物之訴之判決，故就原告主張分割方案部分並不生其訴有無理由之問
    題。惟分割共有物乃具非訟事件之性質，本院斟酌何種分割方法較能增進共有物
    之經濟效益，並兼顧兩造之利益，以決定適當之分割方法，不因何造起訴而有不
    同，縱法院認原告請求分割共有物為有理由，而依法定方法分割，被告應訴並提
    出不同主張，促使法院就如何為適法分割形成積極心證，要屬其等伸張或防衛權
    利所必要，如僅因法院准許原告分割共有物之請求及其分割方案，即命被告應負
    擔全部訴訟費用，不免失衡。故本院酌量情形，就原告聲明第一項之訴，命兩造
    依應有部分比例負擔訴訟費用。
六、本件判決事證已臻明確，爰不就兩造其餘攻擊防禦方法一一論擬，附此敘明。
七、據上論結，原告之訴為有理由，依民事訴訟法第八十五條第一項，判決如主文。
中      華      民      國    九十二    年      六      月      九      日
                                        臺灣桃園地方法院民事第一庭
~B法      官  陳清怡
右為正本係照原本作成
如對本判決上訴須於判決送達後廿日內向本院提出上訴狀
中      華      民      國    九十二    年      六      月    十一      日
~B書  記  官  周育義


司法院資訊處製作；財團法人民間司法改革基金會備份。
